【裁判字號】    94,上易,1602
【裁判日期】    950413
【裁判案由】    傷害
【裁判全文】
臺灣高等法院臺中分院刑事判決        94年度上易字第1602號
上  訴  人  臺灣臺中地方法院檢察署檢察官
上  訴  人
即  被  告  戊○○
上  訴  人
即  被  告  庚○○○
上  訴  人
即  被  告  己○○
被      告  壬○○
上列上訴人等因被告等傷害案件，不服臺灣臺中地方法院94年度
易字第1839號，中華民國94年11月17日第一審判決（起訴案號：
臺灣臺中地方法院檢察署94年度偵字第4295號），提起上訴，本
院判決如下：
    主  文
原判決關於戊○○部分撤銷。
戊○○無罪。
其他上訴駁回。
    犯罪事實
一、庚○○○因向丁○○承租房屋居住，於民國93年5月13日（
    起訴書誤載為14日）下午2時許，在臺中縣后里鄉○○路慈
    德巷54之3號前，就房屋租金問題與丁○○發生爭執，進而
    產生肢體衝突。丁○○因人單勢孤，且心有不甘，乃打電話
    通知其子辛○○前來理論。過不久，辛○○騎機車到達前開
    處所後，誤認丁○○係遭受庚○○○之子己○○毆打，乃以
    安全帽丟擲向己○○，引起己○○、庚○○○不滿，己○○
    與庚○○○即共同基於傷害他人身體之犯意聯絡，己○○立
    即與辛○○扭打，庚○○○則持條狀木棍1支（現存放在臺
    中縣警察局大甲分局義里派出所，未隨案移送）敲打辛○○
    頭部，致辛○○受有頭部及四肢多處挫傷、瘀傷與背部挫傷
    等傷害。庚○○○復承前傷害他人身體之概括犯意，當丁○○與之拉扯搶奪前開條狀木棍時，以手肘頂撞或猛力將條狀
    木棍推向丁○○之方式加以傷害，使丁○○因而受有左上臂
    瘀傷8×8公分，右小臂瘀傷8×3公分，腹部瘀傷6×8公分，
    前胸瘀傷2×2公分，及雙小腿瘀傷8×6公分、6×4公分之傷
    勢。
二、案經丁○○、辛○○訴請臺灣臺中地方法院檢察署檢察官偵
    查起訴。
    理  由
壹、有罪部分：
一、訊據被告庚○○○、己○○固均坦承於上開時地，與告訴人
    丁○○、辛○○發生衝突等情不諱，然皆矢口否認有何傷害
    犯行，庚○○○辯稱：伊沒有拿棍子打告訴人辛○○頭部，
    伊僅有與丁○○搶木棍，不小心打到丁○○左上臂，伊也被
    丁○○打傷身體云云；己○○辯稱：是辛○○騎機車到場後
    ，先不分青紅皂白向伊丟擲安全帽，伊是基於自衛才和辛○○扭打云云。惟查：
  (一)、本件被告等與告訴人丁○○、辛○○於上開時地衝突發生
      後，告訴人丁○○受有左上臂瘀傷8×8公分、右小臂瘀傷
      8×3公分，腹部瘀傷6×8公分、前胸瘀傷2×2公分、雙小
      腿瘀傷8×6公分、6×4公分等傷勢，辛○○則受有頭部及
      四肢多處挫傷、瘀傷與背部挫傷等傷害，有行政院衛生署
      豐原醫院於93年5月14日出具之診斷證明書2紙在卷可稽，
      其上並註明告訴人2人於同年月13日，即案發當日前往該
      院門診處理及急診治療，足證告訴人等所受之傷勢，係案
      發當時所造成。被告庚○○○、己○○雖辯稱：告訴人辛○○跟證人林國賓即到場處理員警說他沒有受傷，可見診
      斷書記載之傷勢，係告訴人二人自行造成云云。而證人林
      國賓於原審審理時亦證稱：伊到達現場時，雙方已經打架
      完畢，伊看到告訴人丁○○左上臂有紅腫的瘀傷，但沒有
      看到血跡，伊有問告訴人丁○○還有無其他傷，告訴人丁○○說不方便讓伊拍照，當時伊看告訴人丁○○其他部分
      沒有受傷，伊就問告訴人丁○○其他身體部分是否有受傷
      ，告訴人丁○○沒有跟伊說有受傷，告訴人辛○○部分，
      伊當時看告訴人辛○○外觀上沒有傷，伊有問告訴人辛○○是否受傷，告訴人辛○○說沒有等語。然徵之證人林國
      賓並非醫護人員，其僅用目測方式觀察告訴人二人身體有
      無受傷，其正確性已非無疑，且依被告等人提出之案發當
      時照片，告訴人丁○○身著背心式上衣及長褲，故除左上
      臂傷勢外，其餘部位均為衣物所遮蔽，另上開診斷書記載
      告訴人辛○○所受傷勢為頭部、背部及四肢，則證人林國
      賓應無從得知告訴人二人受頭髮、衣物遮蔽部位是否有受
      傷，其證稱除告訴人丁○○左手臂外，告訴人二人沒有受
      傷云云，顯係個人臆測之詞，不足採信。至告訴人丁○○
      不願讓證人林國賓拍照，或係因男女有別，而不便讓證人
      林國賓拍攝腹部傷勢，而告訴人辛○○向證人林國賓稱沒
      有受傷，亦僅係告訴人辛○○自認其沒有受傷，惟實際上
      有無受傷應以醫院鑑定之診斷書為準，是均難據此直接推
      論診斷書記載之傷勢係告訴人二人自行造成。
  (二)、按正當防衛必須對於現在不法之侵害始得為之，侵害業已
      過去，即無正當防衛可言，至彼此互毆，又必以一方初無
      傷人之行為，因排除對方不法之侵害而加以還擊，始得以
      正當防衛論，故侵害已過去後之報復行為，與無從分別何
      方為不法侵害之互毆行為，均不得主張防衛權（最高法院
      30年上字第1040號判例意旨可資參照）。被告己○○固坦
      承有於前揭時、地，與告訴人辛○○扭打等情不諱，且行
      政院衛生署豐原醫院診斷證明書上，又載明辛○○受有頭
      部及四肢多處挫傷、瘀傷與背部挫傷等傷害，即足認被告
      己○○因與告訴人辛○○扭打而造成告訴人辛○○受有前
      揭傷勢。被告己○○雖辯稱：是告訴人辛○○拿安全帽丟
      伊的頭，伊才會與告訴人辛○○扭打，伊是自衛云云。但
      依被告所述之情形，當時係因告訴人辛○○先丟安全帽引
      發雙方扭打，則告訴人辛○○對被告戊○○之攻擊行為（
      丟安全帽）已屬完成，非現在之侵害行為，而被告己○○
      仍與告訴人辛○○扭打，顯係對過去之侵害加以報復之行
      為，揆諸前開判例意旨，實難認係排除侵害之正當防衛行
      為，是被告己○○前揭置辯，要無可採，其傷害犯行堪以
      認定。
  (三)、證人甲○○於偵查中結證稱：被告己○○將告訴人辛○○
      抱住‧‧‧，告訴人辛○○沒有辦法還手，被告庚○○○
      後來持木頭敲告訴人辛○○的頭等語，核與告訴人辛○○
      指稱：被告庚○○○持曬衣的棍子打伊頭部等語相符，且
      與行政院衛生署豐原醫院診斷證明書所載之頭部瘀傷傷勢
      一致，足見被告庚○○○確有傷害告訴人辛○○之犯行甚
      明，且被告庚○○○趁被告己○○抱住告訴人辛○○之際
      ，以前揭條形木棍毆打告訴人辛○○，則被告庚○○○與
      己○○二人對傷害告訴人辛○○身體之犯行，顯有犯意聯
      絡及行為分擔。至證人丙○○於原審及本院審理時雖證稱
      ：當時只有被告己○○與告訴人辛○○打架云云；惟證人
      丙○○既證稱因為伊當時很害怕，趕快跑到旁邊站著，被
      告己○○與告訴人辛○○互打何部位，伊沒有注意等語，
      則其顯因害怕而未能隨時注意現場狀況，致所證未能完全
      與事實一致，其前揭證述，要難引為對被告庚○○○有利
      之認定。
  (四)、被告庚○○○辯稱：伊要搶告訴人丁○○的棍子，才不小
      心打到告訴人丁○○的左上臂云云；然證人林國賓證稱：
      伊看到告訴人丁○○左上臂有紅腫瘀傷，好像是被條形木
      板打到等語，且行政院衛生署豐原醫院診斷證明書上亦記
      載告訴人丁○○受有左上臂瘀傷8×8公分瘀傷等情，則若
      被告庚○○○係不小心打到告訴人丁○○手臂，怎會造成
      8×8公分大面積之瘀傷，且傷勢立即顯現於外？足見被告
      庚○○○在與告訴人丁○○爭奪木棍過程中，確曾主動以
      木棍等攻擊毆打告訴人丁○○，使告訴人丁○○受有身體
      傷害。被告庚○○○事後否認傷害犯行，無非飾卸之詞，
      不足採信。
  (五)、此外，復有現場照片8幀在卷足資佐證，本案事證已臻明
      確。被告庚○○○、己○○二人傷害犯行洵堪認定，應依
      法論科。
二、被告庚○○○、己○○分別傷害告訴人丁○○、辛○○身體
    ，核渠等所為，均係犯刑法第277條第1項之普通傷害罪。被
    告庚○○○、己○○就上開傷害告訴人辛○○之犯行，有犯
    意聯絡及行為分擔，為共同正犯；被告庚○○○先後二次普
    通傷害犯行，時間緊接，方法相同，觸犯構成要件相同之罪
    名，顯係基於概括犯意反覆為之，為連續犯，依刑法第56條
    規定，以一罪論，並加重其刑。又檢察官起訴書雖未記載被
    告庚○○○持木棍毆打告訴人丁○○左上臂犯行，惟告訴人
    丁○○既有申告被告庚○○○傷害之意，且此部分與己起訴
    之被告庚○○○持木棍毆打告訴人辛○○頭部部分，有連續
    犯之裁判上一罪關係，為起訴效力所及，本院自應併予審理
    。原審法院因認被告庚○○○、己○○二人傷害罪證明確，
    適用刑法第28條、第56條、第277條第1項、第41條第1項前
    段，罰金罰鍰提高標準條第1條前段、第二條規定，審酌被
    告等因細故與告訴人二人發生爭端，進而互毆，致告訴人二
    人身體受到傷害，暨渠等犯罪之動機、手段、犯罪所生危害
    、告訴人二人所受傷勢，告訴人二人要求被告戊○○等人連
    帶賠償共新臺幣162萬8千元之高額損害，致未能達成和解等
    情，分別量處被告庚○○○拘役20日，量處被告己○○拘役
    15日，並均諭知易科罰金之折算標準，以示儆懲。且明前
    揭條狀木棍一支，雖為被告庚○○○供犯罪所用之物，然被
    告庚○○○、己○○均否認為渠等所有，復查無為渠等所有
    之證據，又非違禁物，依法不得為沒收之諭知。核其認事用
    法，均無違誤，量刑亦屬適當，檢察官上訴意旨引用告訴人
    請求上訴狀載內容，認原審法院量刑過輕，及被告二人上訴
    意旨否認犯行，仍各執陳詞指摘原判決此部分不當，均無理
    由，應予駁回。
貳、無罪部分：
一、公訴意旨另略以：被告戊○○於上開時地，因與告訴人丁○○間，為房屋租金問題發生爭執，竟與被告庚○○○共同基
    於傷害犯意聯絡，由庚○○○徒手毆打丁○○，戊○○則以
    腳踹丁○○之腹部及胸部，迨丁○○打電話通知辛○○前來
    後，戊○○又與被告壬○○，及庚○○○、己○○共同基於
    傷害人之身體之概括犯意聯絡，連續毆打告訴人丁○○、辛○○，致告訴人丁○○受有左上臂淤傷8×8公分、右小臂瘀
    傷8×3公分、腹部瘀傷6×8公分、前胸瘀傷2×2公分、雙小
    腿瘀傷8×6公分、6×4公分等傷勢，告訴人辛○○受有頭部
    及四肢多處挫傷、瘀傷與背部挫傷等傷害，因認被告戊○○
    、壬○○此部分亦涉有刑法第277條第1項之普通傷害罪嫌云
    云。
二、惟按犯罪事實應依證據認定之，無證據不得認定其犯罪事實
    ；又不能證明被告犯罪者，應諭知無罪之判決，刑事訴訟法
    第154條第2項、第301條第1項分別定有明文。次按認定不利
    於被告之事實，須依積極證據，苟積極證據不足為不利於被
    告事實之認定時，即應為有利於被告之認定，更不必有何有
    利之證據；又事實之認定，應憑證據，如未能發現相當證據
    ，或證據不足以證明，自不能以推測或擬制之方法，以為裁
    判之基礎，最高法院分別著有30年上字第816號、40年臺上
    字第86號判例可資參照。
三、本件公訴意旨認被告戊○○、壬○○涉有上開傷害罪嫌，無
    非係以告訴人二人指述、證人甲○○之證述，及告訴人二人
    前開診斷證明書為其論據。訊據被告戊○○、壬○○均堅詞
    否認有何傷害告訴人二人之犯行，戊○○辯稱：其因長年患
    有膝關節炎，行動尚且不便，遑論舉腳踹踢高坐在椅子上之
    告訴人丁○○腹部及胸部；壬○○則陳稱：伊當時在抱小孩
    ，伊看到告訴人辛○○打伊先生就報警，伊沒有打人等語。
四、按告訴人之告訴，係以使被告受刑事訴追為目的，是其陳述
    是否與事實相符，仍應調查其他證據以資審認（最高法院52
    年臺上字第1300號判例參照）。經查本件告訴人丁○○於偵
    查中指稱：「戊○○用腳踢我肚子，當時我坐著，庚○○○
    用手打我嘴巴、胸部、肚子。壬○○打我肚子、胸部」云云
    ，然證人甲○○卻證稱：庚○○○打丁○○臉三、四下，戊○○踹丁○○的肚子、腳；壬○○打丁○○一拳」云云。迨
    本院審理中，告訴人丁○○卻結證改稱：「我坐在椅子上，
    戊○○、庚○○○他們二人走過來一起打我耳光，當時有很
    多人看到」云云。另告訴人辛○○於偵查中雖指稱：被告壬○○拿走伊車鑰匙，踢伊肚子云云；但證人甲○○於偵查中
    卻未證述被告壬○○踢告訴人辛○○肚子。而經本院傳訊當
    時亦在現場之丙○○，亦證稱壬○○當時正抱著小孩在旁邊
    等語。告訴人二人前後指證既互有矛盾不一，且與證人所證
    情節不符，已難遽予採信。況行政院衛生署豐原醫院診斷證
    明書上並未記載告訴人丁○○臉部有何傷勢，告訴人辛○○
    之診斷證明書亦未記載其腹部或胸部有何受傷跡象，益足證
    告訴人等此部分之指訴，確有嚴重瑕疵，不足以做為認定被
    告戊○○、壬○○犯罪之依據。此外，復查無其他積極證據
    足資證明被告戊○○、壬○○有何上揭傷害告訴人等之犯行
    ，尚難僅憑推測或擬制之方法，即遽為被告戊○○、壬○○
    有罪之論斷。
五、原審法院依調查之結果，認被告壬○○被訴之犯罪既屬不能
    證明，而諭知被告壬○○無罪之判決，經核並無違誤，檢察
    官上訴意旨並未提出其他不利被告壬○○之證據，其任指原
    判決此部分不當，並無理由，應予駁回。至原審法院未審酌
    上開告訴人指訴之瑕疵，誤認被告戊○○亦涉有傷害犯行，
    而遽予論科，則有違誤，被告戊○○上訴意旨否認犯行，而
    執以指摘原判決不當，即有理由，應由本院將原判決關於該
    被告部分撤銷，改為被告戊○○無罪之判決。
據上論斷，應依刑事訴訟法第368條、第369條第1項前段、第364
條、第301條第1項，判決如主文。
本案經檢察官乙○○到庭執行職務。
中    華    民    國    95    年    4    月    13     日
            刑事第六庭  審判長法  官  李  文  雄
                              法  官  黃  永  祥
                              法  官  邱  顯  祥
上列正本證明與原本無異。
不得上訴。
                              書記官  陳  桂  芬
中    華    民    國    95    年    4    月    14     日
                                                      Ａ


司法院資訊處製作；財團法人民間司法改革基金會備份。
